臺灣高雄地方法院民事判決　　　　　　　 100年度訴字第83號
原　　　告　黃福財
訴訟代理人　黃宏田
被　　　告　鐘秀連(即鐘黃政之.
兼訴訟代理
人　　　　　鐘勝豐(即鐘黃政之.
被　　　告　鐘惠美(即鐘黃政之.
兼訴訟代理
人　　　　　鐘惠娟(即鐘黃政之.
被　　　告　鐘昭慶(即鐘黃政之.
上列當事人間請求分割共有物事件，本院於民國100 年5 月25日
言詞辯論終結，判決如下：
    主  文
被告應就其被繼承人鐘黃政所有坐落高雄市林園區○○○段一九
七○地號，地目旱，面積七八三平方公尺土地，權利範圍二分之
一土地，及同段一九七○之一地號，地目旱，面積四五平方公尺
，權利範圍二分之一土地，辦理繼承登記。
兩造共有坐落高雄市林園區○○○段一九七○地號，地目旱，面
積七八三平方公尺土地，及同段一九七○之一地號，地目旱，面
積四五平方公尺，其分割方法如附表及附圖所示。
訴訟費用由被告連帶負擔二分之一，餘由原告負擔。
    事實及理由
壹、程序部分：
一、本件被告均未於最後言詞辯論期日到場，核無民事訴訟法第
    386 條所列各款情形，爰依原告之聲請，由其一造辯論而為
    判決。
二、按訴狀送達後，原告不得將原訴變更或追加他訴，但不甚礙
    被告之防禦及訴訟之終結者，不在此限。民事訴訟法第255
    條第1 項第7 款定有明文。又不動產之共有人中一人死亡，
    他共有人請求分割共有物時，為求訴訟之經濟起見，可許原
    告就請求繼承登記及分割共有物之訴合併提起，即以一訴請
    求該死亡共有人之繼承人辦理繼承登記，並請求該繼承人於
    辦理繼承登記後，與原告及其餘共有人分割共有之不動產，
    有最高法院70年度第2 次民事庭會議決議(二)可資參照。查，
    本件原告起訴請求兩造共有坐落高雄縣林園鄉○○○段第19
    70地號及第1970-1地號土地（以下合稱系爭土地）予以分割
    ，嗣於本院準備程序進行中，查悉訴外人即系爭土地原共有
    人鐘黃政前於民國96年11月7 日死亡，而其繼承人即被告鐘
    秀連、鐘勝豐、鐘惠美、鐘惠娟、鐘昭慶，遲未就繼承取得
    之系爭土地權利範圍1/2 辦理繼承登記，致不能處分系爭土
    地，而追加請求命被告就系爭土地權利範圍1/2 辦理繼承登
    記（見本院卷第121 頁），揆諸前引規定及說明，其所為訴
    之追加無礙於訴之終結及被告防禦，應予准許。
貳、實體部分
一、原告主張：兩造按原告權利範圍1/2 、被告公同共有權利範
    圍1/2 之比例，分別共有系爭土地。而兩造就系爭土地並無
    不為分割之約定，系爭土地亦無依法不能分割情事，惟因被
    告在鐘黃政去世後遲未辦理繼承登記，致無從協議分割系爭
    土地，爰依民法第823 條及第824 條規定，提起本件訴訟，
    請求命被告為繼承登記後，按附表及附圖所示之方法分割系
    爭土地等情。並聲明：如主文第1 項、第2 項所示。
二、被告鐘秀連及鐘勝豐未於最後言詞辯論期日到庭，惟前陳稱
    ：同意依原告提出之方案分割系爭土地等語。其餘被告鐘惠
    美、鐘惠娟及鐘昭慶，均未於準備程序期日、言詞辯論期日
    到庭，亦未提出書狀作何聲明或陳述。
三、本院得心證之理由如下：
  (一)按各共有人除因物之使用目的不能分割，或契約定有不分割
    之期限者外，得隨時請求分割共有物，民法第823 條第1 項
    定有明文，次按分割共有物之訴，係就有共有關係之共有物
    ，以消滅共有關係為目的，予以分割，使共有人就共有物之
    一部分單獨取得所有權之形成訴訟。又分割共有物既對物之
    權利有所變動，即屬處分行為之一種，凡因繼承於登記前已
    取得不動產物權者，其取得雖受法律之保護，不以其未經繼
    承登記而否認其權利，但繼承人如欲分割其因繼承而取得公
    同共有之遺產，因屬於處分行為，依民法第759 條規定，自
    非先經繼承登記，不得為之，且為訴訟經濟計，當事人一訴
    請求辦理繼承登記後再為分割，並無不可，此有最高法院68
    年度第13次民事庭會議、70年度第2 次民事庭會議決議、69
    年台上字第1012號判例意旨可資參照。經查，系爭土地原為
    原告及鐘黃政兩造所共有，權利範圍各為1/2 ，且無因使用
    目的不能分割之情形，共有人間亦無不為分割之協議，嗣鐘
    黃政於96年11月7 日死亡，其權利範圍1/2 由被告共同繼承
    為公同共有，惟迄今仍未辦理繼承登記等情，業據原告提出
    系爭土地登記簿謄本、地籍圖、繼承系統表及戶口名簿各1
    份為證，且被告於收受本件起訴狀後，均未加以爭執，自堪
    信為真實，是原告起訴請求分割系爭土地，併同請求被告等
    人辦理繼承登記，均無不合，應予准許。
  (二)次按共有物之分割，依共有人協議之方法行之。分割之方法
    不能協議決定，或於協議決定後因消滅時效完成經共有人拒
    絕履行者，法院得因任何共有人之請求，命為以原物分配於
    各共有人。但各共有人均受原物之分配顯有困難者，得將原
    物分配於部分共有人。以原物為分配時，因共有人之利益或
    其他必要情形，得就共有物之一部分仍維持共有。民法第82
    4 條第1 項、第2 項第1 款、第4 項分別定有明文。又法院
    為裁判分割前，應顧及公平、當事人之聲明、應有部分之比
    例與實際是否相當、共有物之客觀情狀、性質、價格與經濟
    價值、共有利益、各共有人之主觀因素與使用現狀、利害關
    係等因素為綜合判斷。經查：(1)兩造除未到庭之被告鐘惠美
    、鐘惠娟及鐘昭慶等3 人外，其餘均同意按附表及附圖所示
    方案分割系爭土地。(2)附圖所示1970暫編地號土地上有鐘黃
    政以鐵皮搭建之車庫1 間；附圖所示1970-2暫編地號土地上
    ，則有原告所興建，門牌號碼為高雄市林園區○○○路157
    號之未辦保存登記房屋1 棟；至附圖所示1970-1暫編地號土
    地及1970-3暫編地號土地，則分別位於為1970暫編地號土地
    及1970-2暫編地號土地之東北側，為該二筆土地通往現有道
    路所必經之土地等情，業據原告及被告鐘勝豐於本院勘驗現
    場時陳明在卷，並製有勘驗筆錄、現場照片在卷可憑（見本
    院卷第140 頁、第155-164 頁），足見按附表及附圖所示方
    案分割，並不影響各共有人之分得土地之完整性及利用性。
    (3)系爭土地為都市計劃內之農業區○道路用地，並無分割之
    限制，亦有附圖之說明欄記載可佐，顯見系爭土地之分割不
    受農業發展條例及最小分割單位等相關規定拘束。(4)綜上，
    本院審酌附表及附圖所示之分割方案，即將附圖所示1970-2
    及1970-3暫編地號土地分歸原告所有；附圖所示1970及1970
    -1暫編地號土地分歸被告公同共有，為原告及曾到庭之被告
    所同意之方案，且符合系爭土地使用之現狀，分割後之土地
    符合全體共有人在經濟層面上之最大利益，復無法定不得分
    割之限制等情，堪認屬對兩造最適當之分割方案。
四、綜上所述，原告為系爭土地之共有人，系爭土地查無使用目
    的不能分割或契約訂有不能分割期限等情事，原告請求裁判
    分割併請求被告應就其被繼承人鐘黃政所有系爭土地之權利
    範圍1/2 ，辦理繼承登記，均有理由。又本院審酌系爭土地
    之使用現狀、整體利用之效益、共有人之利益及意願等情，
    認系爭土地依附表及附圖所示之方法分割，亦屬適當，爰判
    決如主文第1 項及第2 項所示。
五、末按分割共有物之訴實質上並無所謂何造勝訴敗訴之問題，
    是以如將訴訟費用完全命形式上敗訴之被告負擔，實欠公允
    。本院審酌兩造各自因本件訴訟所得到之利益，認本件之訴
    訟費用，應由兩造按其權利範圍1/2 之比例負擔為宜，即由
    被告連帶負擔1/2 ，餘由原告負擔。
六、據上論結，原告之訴為有理由，依民事訴訟法第385 條第1
    項前段、第80條之1 、第85條第2 項，判決如主文。
中    華    民    國  100     年    6     月    8     日
                  民事第五庭  法  官  李育信
以上正本係照原本作成。
如不服本判決，應於送達後20日內，向本院提出上訴狀並表明上
訴理由，如於本判決送達前提起上訴者，應於判決送達後10日內
補提上訴理由書（須附繕本）。
中    華    民    國  100     年    6     月    8     日
                              書記官  陳孟琳
附表：
┌──┬───────┬───────┬──────┬────┐
│編號│地號及面積    │分得區域      │  分得面積  │分得人  │
│    │              │              │（平方公尺）│        │
├──┼───────┼───────┼──────┼────┤
│1   │高雄市林園區王│附圖所示1970  │391.5       │被告（公│
│    │公廟段1970地號│暫編地號土地  │            │同共有）│
│    │，地目旱，面積├───────┼──────┼────┤
│    │783 平方公尺土│附圖所示1970-2│391.5       │原告    │
│    │地。          │暫編地號土地  │            │        │
├──┼───────┼───────┼──────┼────┤
│2   │高雄市林園區王│附圖所示1970-1│22.5        │被告（公│
│    │公廟段1970-1地│暫編地號土地  │            │同共有）│
│    │號，地目旱，面├───────┼──────┼────┤
│    │積45平方公尺土│附圖所示1970-3│22.5        │原告    │
│    │地。          │暫編地號土地  │            │        │
└──┴───────┴───────┴──────┴────┘